【裁判字號】    99,訴,3834
【裁判日期】    991112
【裁判案由】    返還骨灰
【裁判全文】
臺灣臺北地方法院民事判決              99年度訴字第3834號
原      告  甲○○
訴訟代理人  洪大明律師
複代理人    丙○○
被      告  乙○○
上列當事人間返還骨灰事件，本院於民國99年11月2日言詞辯論
終結，判決如下：
    主      文
被告應將被繼承人周明德之骨灰返還原告。
訴訟費用新臺幣壹萬柒仟佰拾伍元由被告負擔。
本判決第一項於原告以新臺幣貳拾萬元供擔保後，得假執行；但
被告如以新臺幣陸拾萬元為原告預供擔保後，得免為假執行。
    事實及理由
一、原告起訴主張：被繼承人周明德於民國98年7月5日因車禍死
    亡後，被告乙○○（即被繼承人周明德之姊）及周明德之父
    周樹棨、母周張健心、姊周嘉生均拋棄繼承，原告為被繼承
    人周明德之配偶，為其合法唯一繼承人。原告前於98年7月
    21日委由訴外人吳文碩（即原告之弟）匯款新臺幣（下同）
    591,000元予被告，委請被告代為辦理周明德之骨灰塔位、
    牌位等事宜，惟被告竟以自己名義為之，原告乃向臺北市大
    安區區公所聲請調解，經調解成立，被告同意於98年12月31
    日前將原告列為被繼承人周明德塔位、牌位之共同登記名義
    人，並經本院以98年度審核字第1877號准予核定在案。然被
    告復將被繼承人周明德之骨灰擅自移置，嚴重影響原告祭祀
    等權益，為此爰依民法第767條第1項前段之規定，請求被告
    將被繼承人周明德之骨灰返還予原告，並先位聲明：被告應
    將被繼承人周明德之骨灰返還予原告；備位聲明：被告應將
    被繼承人周明德之骨灰移至懷仁國際股份有限公司設立之「
    懷恩聖地靈骨塔」之「琉璃光世界澄光廳B排六列五段」；
    並均願供擔保，請准宣告假執行等情。
二、被告則以：兩造於臺北市大安區區公所成立之調解內容並未
    包括「骨灰」，且民法繼承財產或所有權之保護均不包括骨
    灰在內。本件原告駕車肇事，致周明德傷重不治，被告及周
    明德之父母衡酌殯葬費及原告生活費用等情，乃辦理拋棄繼
    承，詎原告為撇清肇事責任，惡意隱瞞肇事事實，並意圖取
    得周明德之骨灰云云。並聲明：原告之訴及假執行聲請均駁
    回；如受不利判決，願供擔保請准宣告免為假執行。
三、得心證之理由：
  (一)經查，緣本件原告於97年7月4日駕駛車牌號碼Z3-3675號自
    用小客車搭載其夫周明德，因疏未注意行經閃光紅燈號誌之
    交叉路口，應減速慢行，先停止於交叉路口前，讓幹道車優
    先通過後才能續行，因而與訴外人黃三鄺所駕駛之自用小客
    車發生碰撞，致周明德傷重而於98年7月5日死亡，當時被告
    為周明德之配偶，並未有子女，而周明德之父周樹棨、母周
    張健心、姊乙○○（即被告）、周嘉生均拋棄繼承等情，為
    二造所不爭執，並有戶籍謄本、台灣板橋地方法院函、台灣
    桃園地方法院檢察署相驗屍體證明書、台灣省竹苗區車輛行
    車事故鑑定委員會鑑定意見書、台灣新竹地方法院檢察署檢
    察官緩起訴處分書在卷可稽，堪認為真實。
  (二)按遺產繼承人，除配偶外，依左列順序定之：一、直系血親
    卑親屬。二、父母。三、兄弟姊妹。四、祖父母。又繼承人
    自繼承開始時，除本法另有規定外，承受被繼承人財產上之
    一切權利、義務。但權利、義務專屬於被繼承人本身者，不
    在此限。民法第1138條、第1148條第1項分別規定，經查周
    明德於死亡當時並未有子女，而父周樹棨、母周張健心、姊
    乙○○（即被告）、周嘉生均拋棄繼承，則原告既為周明德
    之配偶，自為周明德之唯一繼承人。至被繼承人周明德之骨
    灰，是否為得為原告繼承之標的，雖人自身僅能為權利之主
    體，不得為物權之標的；但被繼承人之屍體、遺骨，在埋葬
    、管領及祭祀為目的之範圍內，得作為遺族之所有權客體（
    參照謝在全大法官著「民法物權篇」），則原告之被繼承人
    周明德之骨灰，在埋葬、管領及祭祀為目的之範圍內，自應
    由原告依上開規定，取得所有權，被告辯稱民法之繼承財產
    或所有權之保護並不包括骨灰等情，自不足採。
  (三)再者，所有人對於無權占有或侵奪其所有物者，得請求返還
    之，民法第767條第1項前段定有明文。本件周明德之骨灰既
    係由被告移至台北縣三芝鄉懷恩聖地一樓大殿，且亦自承於
    移置前並未告知原告將移往何處等情，則周明德骨灰乃為被
    告所占有之事實，應堪認定，是以原告主張被告無權占有周
    明德之骨灰，依首揭民法第767條第1項前段之規定，被告應
    負擔返還之責任，自屬有據。
  (四)綜上所述，原告依民法第767條第1項前段之規定，先位請求
    被告應將周明德之骨灰返還原告，為有理由，應予准許。又
    原告就先位聲明已為勝訴判決，就其備位聲明部分，即毋庸
    再予審究，併予指明。
四、本件事證已臻明確，兩造其餘攻擊防禦方法及所舉未經援用
    之證據，經本院斟酌後，認為均不足以影響本判決之結果，
    爰不一一論述，附此敘明。
五、本件原告請求被告等返還周明德之骨灰，依上開說明，周明
    德之骨灰，在埋葬、管領及祭祀為目的之範圍內，由原告取
    得所有權。則本件訴訟自屬於財產權之訴訟，則兩造均陳明
    願供擔保後，請准宣告假執行或免為假執行，核均無不合，
    應予准許。至本件兩造應供擔保之金額，參酌原告前曾以本
    院99年度裁全字第251號假處分事件，聲請就周明德之骨灰
    不得為任何處分遷移之假處分事件中，本院上開裁定係命原
    告供擔保10萬元後，得聲請假處分之執行，此有本院上揭裁
    定在卷可按，以及參考被繼承人周明德之骨灰塔位、牌位費
    用591,000元之部分，並考量周明德骨灰所在處所事涉祭祀
    安厝之事，經本院審酌認為，本件原告、被告應供擔保之金
    額，應分別酌定為20萬元、60萬元，始為適當。
六、據上論結，原告之訴為有理由，依民事訴訟法第78條、第39
    0條第2項、第392條第2項，判決如主文。
中    華    民    國    99    年    11    月    12    日
                  民事第七庭    法  官  蘇嘉豐
以上正本係照原本作成。
如對本判決上訴，須於判決送達後20日內向本院提出上訴狀。如
委任律師提起上訴者，應一併繳納上訴審裁判費。
中    華    民    國    99    年    11    月    12    日
                                書記官  林鈞婷

司法院資訊處製作；財團法人民間司法改革基金會備份。
